【裁判字號】    98,上易,809
【裁判日期】    980508
【裁判案由】    妨害名譽
【裁判全文】
臺灣高等法院刑事判決                 98年度上易字第809號
上  訴  人  臺灣板橋地方法院檢察署檢察官
被      告  乙○
上列上訴人因被告妨害名譽案件，不服台灣板橋地方法院97年度
易字第3430號，中華民國98年2 月13日第一審判決（起訴案號：
台灣板橋地方法院檢察署97年度偵字第21666 號），提起上訴，
本院判決如下：
    主  文
上訴駁回。
    理  由
一、公訴意旨略以：被告乙○基於誹謗甲○○之故意，於97年5
    月2日15時30分許，透過網際網路連結至YAHOO！奇摩部落格
    網中之「瑾的溫馨小窩」開放式部落格（該部落格併張貼有
    乙○之相片，且於相片下方註記「瑾」字，而使瀏覽該部落
    格者得以知悉所謂「瑾的溫馨小窩」係指「乙○的溫馨小窩
    」），張貼標題為「又是瑪門惹的禍」之文章，內容提及「
    騙了爸的錢，現在又要來騙媽的錢」、「現在在宜蘭又開了
    家什麼二手的... 什麼優格的店嗎？怎會沒錢？」等文字，
    指摘甲○○施用詐術詐騙父母親的金錢等不實情事，供不特
    定人瀏覽，足以毀損甲○○之名譽，因認被告所為係涉犯刑
    法第310條第2項之加重誹謗罪嫌云云。
二、然按犯罪事實應依證據認定之，無證據不得認定犯罪事實；
    又不能證明被告犯罪者，應諭知無罪之判決，刑事訴訟法第
    154條第2項、第301條第1項分別定有明文；次按言論自由為
    人民之基本權利，憲法第11條有明文保障，國家應給予最大
    限度之維護，俾其實現自我、溝通意見、追求真理及監督各
    種政治或社會活動之功能得以發揮，惟為兼顧對於個人名譽
    、隱私及公共利益之保護，法律尚非不得對言論自由依其傳
    播方式為合理之限制，刑法第310條第1項及第2 項之誹謗罪
    ，即係為保護個人法益而設，其乃防止妨礙他人自由權利所
    設之合理必要限制，亦符合憲法第23條規定之意旨，至刑法
    第310條第3項前段規定，對誹謗之事能證明其為真實者不罰
    ，係針對言論內容與事實相符者之保障，並藉以限定刑罰權
    之範圍，非謂指摘或傳述誹謗事項之行為人，必須自行證明
    其言論內容確屬真實，始能免於刑責，倘行為人雖不能證明
    言論內容為真實，但依其所提證據資料，認為行為人有相當
    理由確信其為真實者，即不能以誹謗罪之刑責相繩，亦不得
    以此項規定而免除檢察官或自訴人於訴訟程序中，依法應負
    行為人故意毀損他人名譽之舉證責任，或法院發現其為真實
    之義務，此經司法院大法官著有釋字第509 號解釋文可資參
    照。
三、本件公訴人認被告涉犯上開刑法第310條第2項之加重誹謗罪
    嫌，主要係以告訴人證述、被告前述部落格網頁列印資列等
    為憑。訊據被告對該等網路文章為其所發表亦坦認在卷。惟
    查：
  (一)有關告訴人是否涉嫌對丁○○、江玉鑾詐欺取財乙事，因事
    涉刑責，即已非僅屬於私德之事，應與公共利益有關，是即
    便認被告於本件張貼網路文章之行為，已屬誹謗告訴人之客
    觀行為，且被告亦有主觀之誹謗犯意，但應進一步審究者，
    即係被告為此誹謗行為，其有無「實質惡意」，亦即其有無
    相當理由確信前揭網路文章內容為真實，如被告確有相當理
    由確信前揭網路文章內容為真實，縱實際上未必得以證明該
    內容確屬真實，被告因無實質惡意可言，揆諸前揭大法官解
    釋意旨，亦不構成刑法誹謗罪；據此，查甲○○之父丁○○
    ，前於96年4月4日，以甲○○於83、84年間，執房屋裝修名
    義分別向丁○○借貸150 萬元、30萬元，惟迄今均未返還為
    由，認甲○○涉有刑法第339條第1項之詐欺罪嫌，具狀向台
    灣宜蘭地方法院檢察署檢察官對甲○○提出詐欺告訴，而該
    案經檢察官偵查後，雖因檢察官認甲○○涉嫌犯罪之時間係
    於83、84年間，而丁○○於96年4月4日始提出告訴，顯已逾
    刑法第339條第1項詐欺罪追訴權時效為10年之追訴權時效期
    間，而不得再行追訴，乃以96年度偵字第3344號為不起訴處
    分。惟丁○○於對甲○○提出前揭告訴後，即向被告抱怨遭
    甲○○詐欺併告以已對甲○○提出詐欺告訴而由檢察官偵查
    中等情，經證人丁○○於原審審理中證述在卷（見原審97年
    12月24日審理筆錄），且由原審職權調閱台灣宜蘭地方法院
    檢察署96年度他字第290 號被告甲○○詐欺等案偵查卷核閱
    無誤，並有該案不起訴處分書在卷可憑，則丁○○既確有以
    其遭親身女兒甲○○詐騙為由，對甲○○提出刑事詐欺告訴
    ，訴請司法機關偵辦，並將此情告知被告，衡諸一般人或多
    能接受茍非確有其事，父親對女兒應不致不顧父女親誼，驟
    然訴請司法機關偵辦女兒詐欺情事，堪認被告主觀上確有相
    當理由，且有資料依憑相信告訴人確有詐欺父親丁○○之事
    ，始於網站上張貼之文章中提及告訴人「騙了爸的錢」等語
    ，準此，被告所為尚難逕認已有實質惡意之可言，自仍與刑
    法誹謗罪有間。
  (二)另查證人丙○○即甲○○之母江玉鑾之保險經紀人於原審審
    理中結證稱：因為江玉鑾拿中國人壽的保單給我看，總共三
    本，也就是參份保單，因為她覺得很好奇，為何上面會記載
    到有利息，也借款到32萬多（是含利息），她拿給我看，所
    以我有把該保單影印起來去幫她查詢是否這筆借款，及有無
    還錢，經我查詢的結果，確實有借款、利息錢，我就問江玉
    鑾，為何會有拿保單去質押借款，江玉鑾就說那我要問我宜
    蘭的女兒昱麒，她就拿電話起來打，此時我就在旁邊，我就
    聽到江玉鑾在電話中說，她這個32萬，是女兒（昱麒）借走
    的，詢問完後，江玉鑾覺得很納悶，為何會有這筆借款，她
    想很久，我的意思是江玉鑾的女兒跟江玉鑾借錢，借了之後
    都沒有還，一直到97年4月1日我陪江玉鑾一起去郵局還款，
    把這筆錢還給保險公司，我的意思是，這筆錢是江玉鑾的女
    兒借走，然後沒有還，江玉鑾很擔心產生的一些借款跟利息
    錢，所以要我陪她一起去，用江玉鑾自己的錢還錢，我說為
    何會有32萬，江玉鑾說是他大女兒昱麒借走，江玉鑾才知道
    有借款的動作，因為當時江玉鑾只是200 萬元去買三張中國
    人壽的儲蓄保險，其中二本是繳三年期，可以領回，另一本
    是把一筆錢放進去，而該本的錢，是拿來支付二本應付的保
    費，而拿保單去質借，是只有拿三張保單中的其中一份去質
    借，該份保單是0000000 ，因為我有拿江玉鑾給我的參份保
    單去一一問中國人壽問是否有這參份保單，及該等保單有無
    辦理質押借款，中國人壽是告訴我，只有其中一份保單有辦
    質押借款，而質押保單借款一定要要保人本身才能辦，當時
    我就問江玉鑾為何會借，因為我看她個人的財力狀況，還有
    存款200 萬進去，應該不會借，江玉鑾就回答我說是她大女
    兒昱麒帶他去借的，借款的過程是江玉鑾帶昱麒去保險公司
    借，或者是請業務人員幫忙處理這件事，不過江玉鑾跟我說
    ，她其實不太清楚，昱麒帶她去辦的動作，是帶她去辦質押
    保單借款的動作，因為借款的動作，其實是業務人員根據要
    保人的要求就可以辦，不過當然還是要要保人本身的簽名，
    我問江玉鑾，為何要替昱麒還32萬元，他回答我都是自己的
    女兒，我的意思江玉鑾自己壹個人，你都告訴人家你有多少
    錢，讓小孩子來跟你拿錢，你看你32萬元也借給你女兒，你
    女兒也不還你錢，你又要幫你女兒去還錢，她還說了很多抱
    怨的話等語在卷（見原審97年12月24日審理筆錄），並有丙○○所提出江玉鑾於96年5月18日持保單號碼0000000號保單
    向中國人壽借款32萬元之保單借款通知書在卷可參，則依丙○○證詞，顯見江玉鑾雖有由甲○○陪同而向中國人壽持江
    玉鑾之保單借款之動作，然江玉鑾對其斯時動作之意涵內容
    乃為借款，因須負擔借款利息乙節，顯不甚了然，方對丙○○詢問何以有保單借款利息之事，並向丙○○抱怨甲○○將
    款項取走後，復未自行清償等情甚明，據此，亦堪認被告主
    觀上確有相當理由，且有資料依憑相信告訴人有詐欺母親江
    玉鑾之事，始於網站上張貼之文章中提及告訴人「現在又要
    來騙媽的錢」、「現在在宜蘭又開了家什麼二手的... 什麼
    優格的店嗎？怎會沒錢？」等語，準此，實堪認被告此部分
    所為尚無實質惡意可言，即與刑法誹謗罪有間。
  (三)綜上，被告此部分所為既尚與誹謗罪有間，尚不得以誹謗罪
    責相繩，此外復查無其他積極證據足認被告有檢察官所指之
    公然侮辱犯行，揆諸前揭條文規定及說明，被告犯罪尚屬不
    能證明，自應諭知被告無罪。
  (四)原審諭知被告無罪判決，即無不合。檢察官以丁○○雖曾以
    其遭親身女兒甲○○詐騙為由，對甲○○提出刑事詐欺告訴
    ，並將此情告知被告，唯丁○○與甲○○向來不睦，被告對
    此節早已知悉，則被告有無可能僅憑丁○○單方指述，主觀
    上即相信甲○○確曾詐欺丁○○，非無可疑。又甲○○是否
    曾詐欺丁○○、江玉鑾，如有，則詐騙情形如何，應有傳喚
    甲○○到庭說明之必要，原審未予傳喚，難謂有應調查之證
    據未予調查之違法，難認原判決妥適，請撤銷原判決，更為
    適當判決等語。按告訴人於本院到庭陳稱其父丁○○確曾對
    其提起詐欺告訴，及其母江玉鑾確有向透過保險經紀人向保
    險公司質借30萬元轉借給告訴人無訛。據此，承前所述，被
    告主觀上確有相當理由，且有資料依憑相信告訴人確有詐欺
    父親丁○○、江玉鑾之事，始於網站上張貼之文章中提及告
    訴人「騙了爸的錢，現在又要來騙媽的錢」等語，準此，被
    告所為尚難逕認已有實質惡意之可言，自仍與刑法誹謗罪有
    間。是本件被告之罪證尚有不足，已如前述，檢察官上訴意
    旨要係對於原審依職權所為之證據取捨以及心證裁量，重為
    爭執，並未提出其他積極證據以供調查，其上訴為無理由，
    應予駁回。
據上論斷，應依刑事訴訟法第368條，判決如主文。
本案經檢察官游明仁到庭執行職務。
中    華    民    國    98    年    5     月    8     日
                  刑事第十一庭審判長法  官   張連財
                                    法  官   林明俊
                                    法  官   楊照男
以上正本證明與原本無異。
不得上訴。
                                    書記官   顧正榕
中    華    民    國    98    年    5     月    8     日


司法院資訊處製作；財團法人民間司法改革基金會備份。
